臺灣高等法院臺中分院刑事判決　　　　96年度上易字第1613號
上　訴　人　臺灣臺中地方法院檢察署檢察官
上　訴　人
即　被　告　丙○○
上列上訴人因妨害名譽案件，不服臺灣臺中地方法院96年度易字
第2286號中華民國96年6月22日第一審判決（起訴案號：臺灣臺
中地方法院檢察署96年度偵續字第88號），提起上訴，本院判決
如下：
    主  文
原判決撤銷。
丙○○無罪。
    理  由
一、公訴意旨略以：上訴人即被告（下稱被告）丙○○與告訴人
    甲○○○同為台中巿中區○○路151號「世界貿易大樓」住
    戶，2人均擔任該大樓95年度管理委員會 (下稱管委會)委員
    ，告訴人甲○○○並兼任管委會主任委員助理，然彼此相處
    不睦，詎被告丙○○竟基於意圖散布於眾而指摘傳述足以毀
    損他人名譽之事之犯意，於民國95年8月1日下午4、5時許，
    在「世界貿易大樓」1樓電梯口張貼白底公告紙，內容除以
    印刷文字請該大樓管委會安排時、地召開住戶臨時大會外，
    並以手寫文字不實指摘「請大家拒繳大樓管理費因主委和沈
    太太沒按照大樓程序發三十幾萬～有貪之嫌」，傳述告訴人
    品德操守有問題，擅權「世界貿易大樓」95年度管委會有關
    該大樓數起工程發包事務，從中侵占全體住戶繳納之管理費
    云云，散布於眾，誹謗甲○○○名譽，旋為甲○○○之夫沈
    彥北發現，將上開寫有不實誹謗內容之白底公告紙撕下丟棄
    。詎丙○○復接續於翌 (2)日上午10時許，在「世界貿易大
    樓」1樓大廳，將與前揭不實誹謗內容相同之紅底公告紙，
    投遞至該大樓各住戶信箱，以文字再度指摘、傳述上開足以
    毀損告訴人名譽之事。案經甲○○○告訴偵辦，因認被告涉
    犯刑法第310條第2項加重誹謗罪嫌。
二、按犯罪事實應依證據認定之，無證據不得認定犯罪事實；又
    不能證明被告犯罪者，應諭知無罪之判決，刑事訴訟法第一
    百五十四條第二項、第三百零一條第一項前段分別定有明文
    。次按事實之認定，應憑證據，如未能發現相當證據，或證
    據不足以證明，自不能以推測或擬制之方法以為裁判基礎；
    又認定不利於被告之事實，須依積極證據，苟積極證據不足
    為不利於被告事實之認定時，即應為有利於被告之認定，更
    不必有何有利之證據（最高法院三十年上字第八一六號、四
    十年臺上字第八六號判例參照）。次按「言論自由為人民之
    基本權利，憲法第十一條有明文保障，國家應給予最大限度
    之維護，俾其實現自我、溝通意見、追求真理及監督各種政
    治或社會活動之功能得以發揮。惟為兼顧對個人名譽、隱私
    及公共利益之保護，法律尚非不得對言論自由依其傳播方式
    為合理之限制。刑法第三百十條第一項及第二項誹謗罪即係
    保護個人法益而設，為防止妨礙他人之自由權利所必要，符
    合憲法第二十三條規定之意旨。至刑法同條第三項前段以對
    誹謗之事，能證明其為真實者不罰，係針對言論內容與事實
    相符者之保障，並藉以限定刑罰權之範圍，非謂指摘或傳述
    誹謗事項之行為人，必須自行證明其言論內容確屬真實，始
    能免於刑責。惟行為人雖不能證明言論內容為真實，但依其
    所提證據資料，認為行為人有相當理由確信其為真實者，即
    不能以誹謗罪之刑責相繩，亦不得以此項規定而免除檢察官
    或自訴人於訴訟程序中，依法應負行為人故意毀損他人名譽
    之舉證責任，或法院發現其為真實之義務。就此而言，刑法
    第三百十條第三項與憲法保障言論自由之旨趣並無牴觸。」
    大法官會議釋字第509號解釋意旨可資參照。
三、公訴人認被告丙○○涉犯刑法第310條第2項加重誹謗罪嫌，
    係以（一）被告丙○○於偵查中坦認上開事實；（二）告訴
    人甲○○○偵查中之指述；（三）證人沈彥北、許楊金、王
    東暘、饒樹郎、江本潔於偵查之證詞；（四）上開不實誹謗
    內容之白底公告紙、紅底公告紙各1件為其論據。訊據被告
    丙○○固坦承上開時地有張貼及散發載有「請大家拒繳大樓
    管理費因主委和沈太太沒按照大樓程序發三十幾萬～有貪之
    嫌」之白底公告紙及紅底公告紙之事實，惟堅決否認有何犯
    行，辯稱：上開公告內容均是事實，伊沒有誹謗犯行等語。
    經查：被告丙○○於偵查中坦認之事實，及證人沈彥北、許
    楊金、王東暘於偵查中具結證述之內容，均係指被告丙○○
    於上開時地張貼及散發上開公告，而此為被告丙○○於本院
    所是認，並無爭議。另證人江本潔於偵查中係具結證稱：伊
    是95年選出的委員，當工程款要請款時，委員要簽認才發款
    ，甲○○○有無亂搞工程等情事，伊不清楚等語，不足為不
    利被告之認定。再查，「世界貿易大樓」確曾於95年2月28
    日召開住戶大會，並決議「大樓支出1萬元以下授權主委決
    定，1萬元以上需經委員會議決定，3萬元以上需公告住戶週
    知，並經由3家比價程序」，另同年8月2日亦召開管委會臨
    時會，就「3萬元以上必須召開委會員，由委會們訂定規格
    及內容，再經比價後發包，且需於1星期前在公告欄告知」
    提出討論，有上開會議紀錄2件附卷可稽。檢察官誤以世界
    貿易大樓管委會96年10月31日臨時會議記錄亦有「決議:3
    萬元以上需經公告，並經3家以上廠商估價競標」，而誤認
    上開發包程序係於95年10月31日管委會臨時會決議後方實施
    ，尚有違誤。證人即告訴人甲○○○亦自承有參與上開95
    年2月28日及同年8月2日2次會議，並在簽到人員欄簽名，則
    其自斯時起當知悉上開會議內容。雖其於本院具結證稱：伊
    當時所發包的工程有3項，電線工程是新臺幣 (下同)40840
    元，天花板工程是10萬元，監視器工程是11萬元， 總共是
    250840元，上開工程均有經比價招標等語，惟經本院請其提
    出比價資料，其則僅提出佳力福股份有限公司及數位極光公
    司有關監視器工程之報價單，並稱其他工程以及其他廠商的
    報價單已找不到等語。然上開工程發包價格最少亦有4萬餘
    元，均屬「世界貿易大樓」重要工程，完工又僅1年餘，焉
    會無任何招標比價資料留存？其所證已有可疑，參諸證人丁
    ○○於原審具結證稱：「告訴人沒有按照程序發包工程，沒
    有按照委員會決議通過的規定做事」等語，其於本院亦具結
    證稱：「伊於95年在世貿大樓擔任管委會委員，95年2月28
    日及同年8月2日的會議，伊皆有參加，且是在伊辦公室召開
    ，依據會議記錄，如果金額超過3萬元工程，是要比價，且
    是2月28日的會議即訂定。告訴人沈太太擔任本大樓有給職
    委員，(召標3萬元以上工程)依據程序需要開會，經管委會
    通過後，再公告約1週給大樓住戶知道，並看有無更便宜的
    廠商，如果沒有就按照管委會決議通過，並非主委同意即可
    。伊於原審證述的內容，即指甲○○○都未經管委會同意 (
    發包工程)，我們不知道有比價的事情」等語，參以同為管
    委會委員之被告亦不知上開工程發包時有比價情事，則告訴
    人當時發包上開3項工程是否有依照住戶大會決議之程序發
    包，即非無疑，被告對此質疑，自有所憑。再者，證人王敏
    彥於原審具結證稱：「伊認為告訴人說她一家清白，那是假
    的，伊證明告訴人作工程，錢都未按時給伊，有一套蓮蓬頭
    6千元，告訴人也未給伊，伊只能證明告訴人不清白」等語
    ，證人甲○○○雖於本院證稱：不是伊沒有給他錢，而是他
    一直沒來收，蓮蓬頭是95年6月完成，他是96年6月來向伊收
    錢，伊給他錢之後，他才告訴伊丙○○要請他作證等語，辜
    不論告訴人是否在王敏彥於96年6月14日至原審作證前給付
    王敏彥上開蓮蓬頭工程款6千元，該工程既早於95年6月即已
    完工，依一般常情，廠商焉會不急著收工程款？且若廠商果
    真忘記，則告訴人焉會不主動瞭解原委，而須待1年後因廠
    商受被告請託出庭作證前，始給付該6千元工程款予廠商，
    此自啟人疑竇，尤其證人王敏彥更明白證稱告訴人不清白，
    則被告於公告上所載「因沈太太沒按照大樓程序發三十幾萬
    ～有貪之嫌」，即非無據。證人即「世界貿易大樓」管委會
    主委饒樹郎於偵查中證稱：工程是甲○○○請來，伊也知道
    ，因她有跟伊報告，是否有回扣，據伊所知應該沒有，傳單
    伊有看過及收過，丙○○寫的內容應該是氣話，內容不實在
    ，甲○○○不會這樣子，她本身是家庭主婦很單純云云，應
    係其主觀臆測所得，且與上開證據有出入，應係迴護之詞而
    不足採。雖被告亦自承，上面所載30幾萬元是聽管理員說的
    ，後來工程作完廠商領錢請我們簽名時，才知是25萬餘元，
    此部分是伊寫錯了等語，惟其主要係質疑告訴人未依程序發
    包工程，有貪之嫌，且所寫數額亦相差不多，況依證人丁○
    ○上開證述，渠等委員均不知有比價情事，自難認被告當時
    明確知悉上開3項工程共30幾萬元，自難以此即謂被告有何
    誹謗故意。
四、綜上所述，被告辯稱：上開公告內容均是事實，伊沒有誹謗
    犯行等語，應堪採信。本件公訴人所舉證據尚無從使本院獲
    得被告確有加重誹謗犯行之確切心證，復查無其他積極證據
    足資證明被告有上開犯行，被告被訴之犯行既屬不能證明，
    揆諸首揭規定意旨，自應諭知被告無罪。原審就被告有利之
    事證未予採酌，率為有罪認定，尚有未洽。檢察官依告訴人
    請求上訴意旨略以：被告致告訴人名譽遭受嚴重損害，犯後
    猶飾詞狡辯、態度惡劣，至今未與告訴人和解，原審僅量處
    拘役50日顯然失之輕縱云云，為無理由，被告上訴意旨以其
    未犯罪指摘原判決失當，洵屬有據，爰將原判決撤銷，並為
    無罪之諭知。
據上論結，應依刑事訴訟法第三百六十九條第一項前段、第三百
六十四條、第三百零一條第一項，判決如主文。
本案經檢察官乙○○到庭執行職務。
中　　華　　民　　國　　96　　年　　11  　月　　6　　 日
            刑事第十庭　審判長法　官　林  照  明
                         　   法　官  蔡  名  曜
                              法  官  郭  瑞  祥
上列正本證明與原本無異。
不得上訴。
                              書記官  李  妍  嬅
中　　華　　民　　國　　96　　年　　11　　月　　7 　　日
